【裁判字號】    98,訴,2280
【裁判日期】    990226
【裁判案由】    轉讓股份等
【裁判全文】
臺灣臺中地方法院民事判決              98年度訴字第2280號
原      告  甲○○
訴訟代理人  陳光龍律師
複代理人    丙○○
被      告  乙○○
訴訟代理人  鄭弘明律師
上列當事人間請求轉讓股份等事件，本院於民國99年1月18日言
詞辯論終結，判決如下：
    主  文
被告應將登記於其名下車牌號碼7988-TZ號之自小客車，辦理汽
車過戶登記予原告。
訴訟費用由被告負擔。
    事實及理由
一、原告起訴主張：
  (一)兩造原為夫妻，於民國98年7 月16日協議離婚並簽訂離婚協
    議書（下稱系爭離婚協議書），約定被告應將登記於其名下
    之車牌號碼7988-TZ號自小客車（下稱系爭車輛）轉讓予原
    告，惟被告至今尚未依約履行，爰依契約法律關係，請求被
    告將系爭車輛辦理汽車過戶登記予原告。
  (二)對被告抗辯之陳述：對於原告應交付如附表所示之系爭2 張
    支票固不爭執，惟依系爭離婚協議書內容，無法看出被告辦
    理系爭車輛所有權移轉登記與原告交付系爭2 張支票間有對
    待給付關係，被告自不能主張同時履行抗辯。且縱原告須交
    付系爭2張支票予被告，然依兩造於98年7月16日另簽訂之協
    議書約定，被告應先將阿明師老店太陽堂食品有限公司（下
    稱阿明師公司）關係企業之帳目釐清，原告始有交付系爭2
    張支票之義務，被告既尚未將帳目釐清，原告自無須先交付
    系爭2張支票予被告。
  (三)聲明：如主文所示。
二、被告則以：
  (一)對系爭離婚協議書第2條有約定登記於被告名下之系爭車輛
    應轉讓予原告不爭執，惟該離婚協議書約定，原告應於被告
    將系爭車輛移轉登記予原告之同時，給付系爭2張支票即：
    1.以原告為發票人，發票日為98年7月16日，面額300萬元之
    即期支票；2.以阿明師公司為發票人，原告為背書人，發票
    日為99年3月30日、面額300萬元之支票予被告，爰主張同時
    履行抗辯。
  (二)所謂協議書約定之查帳事項與本件離婚協議書所約定雙方應
    履行之事項無關，自不可以系爭離婚協議書以外之查帳事由
    ，拒絕交付系爭2張支票予被告。況且，被告已將相關帳務
    釐清，縱使原告認為尚未釐清，亦已經過兩造於上開協議書
    所約定自離婚時起15日之查帳期間，原告既未在期間內表示
    意見，亦不得以尚未查帳完畢為由拒絕交付系爭2張支票。
  (三)聲明：原告之訴駁回。
三、本件兩造不爭執事項：
  (一)兩造於98年7月16日簽訂離婚協議書及協議書。
  (二)系爭離婚協議書就雙方財產分配，其中第2條約定原告於簽
    約同時應給付300萬元即期支票及開立發票人為阿明師老店
    太陽堂食品有限公司、發票日99年3月30日、經原告背書、
    金額300萬元之支票予被告。
  (三)系爭離婚協議書第2條並有約定登記於被告名下之車號7988-
    TZ轎車，被告同意轉讓予原告。
  (四)原告有以發票人為「阿明師老店太陽堂食品有限公司」及當
    時之負責人即被告之印章簽發之支票2張面額各300萬元，置
    放於陳浩華律師處，目前尚未交付予原告。
  (五)系爭協議書第2條約定被告就阿明師公司關係企業之帳冊說
    明義務與接受查帳之期間以被告擔任負責人至98年5月31日
    止；第3條約定原告查核帳目自離婚時起15日內查核完畢，
    如需說明事項，應以書面為之；第5條約定被告同意原告收
    取之債權，由原告負責收取，被告不負擔保收取之責。
  (六)阿明師公司負責人現已變更為原告。
  (七)兩造對原告應交付系爭2張支票予被告不爭執。
  (八)被告前對原告聲請假扣押，經本院98年度裁全字第484號假
    扣押裁定，准許被告於300萬元範圍內予以假扣押，雖原告
    對上開假扣押裁定聲明異議，經本院98年度執事聲字第65號
    認定原告逕以離婚協議外之查帳事由，拒絕交付系爭支票，
    被告主張假扣押事由已達釋明程度，將原告之異議駁回。
  (九)系爭車輛自始為原告占有使用中，且該車輛之行車執照為原
    告持有中。
四、法院之判斷：
    本件之爭點厥為：原告請求被告辦理系爭車輛過戶登記是否
    有理由？又被告得否以原告未履行交付系爭2張支票之債務
    而主張同時履行抗辯？經查：
  (一)本件原告主張依據系爭離婚協議書，被告應將系爭車輛辦理
    過戶登記予原告等情，業據其提出系爭離婚協議書在卷足稽
    ，復為被告所不爭執，堪信為真實，原告之請求洵屬有據。
  (二)被告得否以原告未履行交付系爭2張支票之債務而主張同時
    履行抗辯？
  1.按因契約互負債務者，於他方當事人未為對待給付前，得拒
    絕自己之給付，民法第264條第1項固定有明文。然謂同時履
    行之抗辯，乃係基於雙務契約而發生，倘雙方之債務，非本
    於同一之雙務契約而發生，縱令雙方債務在事實上有密切之
    關係，或雙方之債務雖因同一之雙務契約而發生，然其一方
    之給付，與他方之給付，並非立於互為對待給付之關係者，
    均不能發生同時履行之抗辯，最高法院59年台上第850號判
    例可資參照。
  2.本件被告雖抗辯：依系爭離婚協議書第2條約定，原告應於
    被告將系爭車輛移轉登記之予原告同時，將系爭2張支票交
    付予被告等語，惟觀諸系爭離婚協議書第2條係約定雙方之
    財產分配如下：「甲方（即原告）除應於簽訂本協議書之同
    時給付新台幣（以下同）300萬元即期支票予乙方（即被告
    ）外，另開立民國99年3月30日之支票，發票人為阿明師老
    店太陽堂食品有限公司之300萬元支票與乙方，甲方並同意
    背書。合計600萬元。乙方同意就登記於其名下之阿明師關
    係企業（即阿明師老店、阿明師企業與阿明師實業）股份，
    乙方願配合全部轉讓予甲方...；而門牌號碼：台中市○區
    ○○里○○鄰○○路○段28之5號13樓之3及14樓之3之建物及該
    建物坐落之土地所有權，乙方同意以新台幣500萬元之價格
    出賣予甲方，由甲方於簽訂本契約同時，交付發票日為民國
    99年9月30日前、票面金額為新台幣500萬元之支票予乙方收
    執，乙方...。登記於乙方名下之車號7988-TZ轎車，乙方同
    意轉讓予甲方；兩位子女及甲方為被保險人之保險契約保險
    費用由甲方負擔，雙方願意協同就繳納保費人（即要保人）
    與保險公司做變更。前開移轉登記之辦理費用及規費皆由甲
    方負擔」；另參酌原告本欲交付予被告，被告亦願意接受，
    卻因故現仍置於陳浩華律師處、面額各300萬元之2張支票，
    均係以「阿明師老店太陽堂食品有限公司」為發票人，並由
    當時之負責人即被告之印章擔任法定代理人，此為兩造所不
    爭執，可知原告非必以給付系爭離婚協議書所約定之系爭2
    張支票予被告，且依此探求兩造當事人就財產分配方式之真
    意，系爭協議書第2條之內容雖未編定項目而約定在同一段
    落，但主要係區分為以下幾個部分：其一為被告應於簽訂系
    爭離婚協議書之同時，給付原告600萬元；其二為被告所有
    阿明師關係企業股份應轉讓予原告；其三為被告應於原告給
    付500萬元買賣價金之同時，將坐落台中市○區○○路1段28
    之5號13樓之3及14樓之3之建物及其坐落基地所有權移轉登
    記予原告；其四為被告應將系爭車輛移轉登記予被告；其五
    為兩位子女及原告之保險費用由原告負擔、保險契約內容之
    變更。以上各點財產分配之方式間，係一造對他造個別獨立
    之給付義務，並無互為對價之相對地位，顯見原告應給付被
    告600萬元之義務（不論以交付系爭2張支票或置於陳浩華律
    師處之2張支票作為給付），與被告應將系爭車輛過戶登記
    予被告之義務，雖係基於同一離婚協議書之約定而發生，然
    該二給付義務間，並無互為對待給付之關係，揆諸前揭判例
    要旨，被告自不得據以主張同時履行抗辯。
  (三)綜上所述，被告既不得以原告未履行交付系爭2張支票之債
    務而主張同時履行之抗辯，則原告依離婚協議書之法律關係
    ，請求被告將系爭車輛辦理汽車過戶登記予原告，為有理由
    ，應予准許，爰判決如主文所示。
五、本件事證已臻明確，兩造其餘之攻擊防禦方法，與判決基礎
    之事實及結果並無影響，爰不予審酌，併此敘明。
六、訴訟費用負擔之依據：民事訴訟法第78條。
中    華    民    國    99    年    2     月    26    日
                  民事第一庭    法  官  卓進仕
以上正本係照原本作成。
如對本判決上訴，須於判決送達後20日內向本院提出上訴狀（須
附繕本）。
中    華    民    國    99    年    2     月    26    日
                                書記官  董美惠
附表：
┌──┬─────┬─────┬─────┬─────┐
│編號│發票人    │面額（新台│背書人    │發票日    │
│    │          │幣）      │          │          │
├──┼─────┼─────┼─────┼─────┤
│一  │林棋海    │300萬元   │          │即期支票  │
├──┼─────┼─────┼─────┼─────┤
│二  │阿明師老店│300萬元   │林棋海    │99年3 月30│
│    │太陽堂食品│          │          │日        │
│    │有限公司  │          │          │          │
└──┴─────┴─────┴─────┴─────┘

司法院資訊處製作；財團法人民間司法改革基金會備份。
